臺灣高等法院民事判決
106年度建上字第58號
上  訴  人  一百營造股份有限公司

法定代理人  王榮昌  
訴訟代理人  侯傑中律師
            張漢榮律師
            葉慶人律師
上  一  人
複  代理人  葉慶媛律師
            楊偉毓律師
被  上訴人  吉安開發建設股份有限公司

法定代理人  陳天賜  
訴訟代理人  李明諭律師
            陳逸華律師
上列當事人間請求給付工程款事件，上訴人對於中華民國106年5
月31日臺灣基隆地方法院104年度建字第26號第一審判決提起上
訴，本院於109年10月14日言詞辯論終結，判決如下：
    主      文
原判決關於㈠駁回上訴人後開第二項之訴及該部分假執行之聲請
；㈡命上訴人給付部分及該部分假執行之宣告，暨訴訟費用之裁
判（確定部分除外）均廢棄。
被上訴人應給付上訴人新臺幣捌佰陸拾伍萬參仟肆佰柒拾肆元，
及自民國一０六年一月十三日起至清償日止，按年息百分之五計
算之利息。
上開廢棄㈡部分，被上訴人在第一審之反訴及假執行之聲請均駁
回。
其餘上訴駁回。
第一、二審訴訟費用（確定部分除外）關於本訴部分，由上訴人
負擔百分之三十三，其餘部分及關於反訴部分，均由被上訴人負
擔。
本判決所命給付部分，於上訴人以新臺幣貳佰捌拾捌萬伍仟元為
被上訴人供擔保後，得為假執行；但被上訴人如以新臺幣捌佰陸
拾伍萬參仟肆佰柒拾肆元為上訴人預供擔保，得免為假執行。
    事實及理由
一、上訴人主張：
  ㈠伊於民國102年9月27日以總價新臺幣（下同）1億3300萬元向
    被上訴人承攬「○○社區○○段新建三層集合住宅」工程（下稱
    系爭工程），簽有工程承攬合約書（下稱系爭契約）。系爭
    工程採總價承攬，付款辦法共分為18個階段，如伊依約已達
    各該階段應付款之條件，被上訴人即應支付該階段之工程款
    。系爭工程施工範圍共分為A、B、C三區，原建築設計圖說
    關於B區部分並無地下室車庫設計，在簽約前，被上訴人要
    求伊須超挖地下室，並以此地下室RC體之完成，作為支付該
    階段工程款之時間點（即付款辦法項次4「B戶車庫RC體完成
    付款5%」計665萬元）。伊應允並開始施作後，竟於103年6
    月19日遭系爭工程之監造人廖進雄建築師要求停工，並要求
    將超挖部分予以回填；經兩造協調B區部分暫不施作，由被
    上訴人先向市政府申請變更設計，俟變更完成後再繼續施工
    ，A、C區項次5以下部分則繼續施工，並依付款辦法之施工
    進度請領60%之款項。嗣伊就A、C區部分已施作至付款辦法
    項次14「外牆鷹架拆除完成」之階段，然⑴伊請求付款辦法
    項次1至4全額工程款及項次5至12及項次14之60%工程款合計
    應為7287萬8000元，被上訴人竟逕自扣除36萬元，應依系爭
    契約補足給付之。⑵付款辦法項次13「外牆磁磚完成付款7%
    」(930萬元)之60%工程款即558萬元部分，被上訴人一再藉
    詞拒絕支付，亦應依系爭契約給付之。⑶系爭工程進行中，
    伊應被上訴人要求超挖B區地下室，除為施作B區地下室2次
    開挖及回填工程，而負擔工資、機具等施作成本，及另委請
    協力廠商施作而支出款項外，為因應開挖B區地下室之要求
    ，必須增加L型擋土牆、基樁工程之深度和數量及結構體工
    程，依系爭契約第24條第1項約定，被上訴人應給付伊施作B
    區地下室之追加工程款共1764萬5639元。⑷因被上訴人指示
    超挖B區地下室，將牽動系爭工程之水土保持計畫，全區均
    需一起變更設計，需俟整體變更設計報驗許可暨施工完成，
    斷無可能得在完成A、C區之工程後即申請部分使用執照，而
    B區當時因被上訴人辦理變更設計未完成而停工無法施作，
    因此伊無法依系爭契約完工期限之約定，在放樣勘驗完成日
    起算300日曆天即104年1月5日前完成使用執照掛件申請，乃
    係可歸責於被上訴人之事由，被上訴人於104年9月1日以存
    證信函向伊表示解除系爭未完成部分之工程契約，並不合法
    ，故被上訴人拒絕伊繼續施作，拒絕受領伊施作工程，伊已
    不負擔給付義務，然伊因施作後續工程，支出相關費用112
    萬9140元，被上訴人仍應依民法第227條不完全給付之規定
    負損害賠償責任。以上合計2471萬4779元（360,000＋5,580,
    000＋17,645,639＋1,129,140＝24,714,779），求為判命：被
    上訴人應給付上訴人2471萬4779元，及其中558萬元自起訴
    狀繕本送達翌日起，其餘自擴張聲明狀繕本送達翌日起至清
    償日止，按年息5%計算之利息；並願供擔保請准宣告假執行
    。
  ㈡就被上訴人提起之反訴，則以：系爭工程原建築設計圖說並
    無地下室車庫之設計，係被上訴人要求伊超挖B區地下室，
    遭設計及監工之廖進雄建築師檢舉，而遭基隆市政府勒令停
    工，致無法於約定期限內完成使用執照掛件申請，被上訴人
    自無權請求給付逾期違約金；況系爭契約約定之違約金亦屬
    過高，應予酌減，伊並得以前開得向被上訴人請求之款項為
    抵銷等語，資為抗辯，並聲明：被上訴人之反訴駁回，如受
    不利判決，願供擔保請准宣告免為假執行。
二、被上訴人則以：
  ㈠伊確有擬就系爭工程B區為變更設計之計畫，雖曾先與上訴人
    開會討論將來變更設計完成後之優先施工範圍及方式，惟無
    論伊、現場監工人員鄭夏勇或廖進雄建築師均未指示上訴人
    在未經基隆市政府許可辦理變更設計前即先行施作B區開挖
    地下室，上訴人自行違法施作，經鄭夏勇以廖進雄建築師名
    義向基隆市政府檢舉，遭基隆市政府於103年6月27日依建築
    法第87條規定，以違反該法第39條、第56條未依圖施工，對
    上訴人裁罰並勒令B區停工，屬可歸責於上訴人之事由所致
    。兩造於系爭契約約定上訴人應於「放樣勘驗完成」日起算
    300日曆天完成「使用執照掛件申請」，並於核准日60日曆
    天內完成水電接通及驗收。系爭工程已於103年3月12日完成
    放樣勘驗，依約應於104年1月5日完成「使用執照掛件申請
    」，而系爭工程A、B、C區各為2幢以上建築物，其中任一幢
    建物全部施工完竣，依建築法第70條之1及建築物部分使用
    執照核發辦法第3條第1項第1款之規定，即得各自申請部分
    使用執照。惟上訴人無法於104年1月5日完成使用執照掛件
    申請，更於104年7月9日未經伊同意即逕行停止施作A、C區
    ，確有該當系爭契約第19條第2項第1款約定，乙方（即上訴
    人）開工後工程進度遲緩進度落後30%以上，甲方（即被上
    訴人）認為不能依期完工之情。另上訴人違反建築法未依圖
    施工，亦該當系爭契約第19條第2項第3款約定。然經伊於10
    4年7月19日發函催告上訴人於104年8月15日前完成系爭工程
    ，惟其拒不繼續施工，伊乃依系爭契約第19條第2項約定，
    於104年9月1日發函解除系爭契約。嗣伊委由戴賜雄建築師
    於104年8月所為基地現場鑑定報告，系爭工程A、C區之「外
    牆山型磚、平磚」、「外牆水泥粉刷面抿石子」均未施作，
    上訴人顯未完成項次13工程，自不得請求該部分工程款。又
    上訴人於103年6月27日前違法施作B區地下室，與B區之後核
    准之變更設計圖說不符，致伊須再以7600多萬元之工程費，
    委由後續承包商興億營造有限公司（下稱興億公司）依核准
    之變更設計圖說為改正，其施工實屬民法第227條可歸責於
    上訴人之加害給付，其請求追加工程款1764萬5639元，於法
    不合。況上訴人未依系爭契約第7條第1項工程變更約定辦理
    追加，且遲至106年1月12日方追加請求此部分款項，已逾10
    3年3月12日放樣勘驗完成起算之1年時效，其請求B區追加工
    程款1764萬5639元部分，亦無理由。另上訴人遲至106年1月
    12日始請求不完全給付之損害賠償112萬9140元，亦已罹於
    民法第514條規定之1年短期時效，伊得拒絕給付。此外，上
    訴人違反建築法之規定遭基隆市政府裁罰9000元，卻由伊代
    為繳納，伊得依無因管理、不當得利之規定請求上訴人給付
    。另上訴人無法於104年1月5日完成使用執照掛件申請，迄
    至104年9月2日上訴人收受伊解除契約意思表示止，逾期達2
    40日，依系爭契約第9條約定，應按日以5萬7500元計算逾期
    違約金，伊僅以60%請求上訴人應賠償伊828萬元，且該金額
    並未過高，伊得以上開代繳之罰款及逾期違約金與上訴人請
    求之款項為抵銷等語，資為抗辯。
  ㈡於原審提起反訴主張：除依前所述，伊得向上訴人請求逾期
    違約金828萬元外，伊於104年7月15日、18日、24日就上訴
    人已完成之工程予以會勘，上訴人僅得請領6332萬7240元，
    然伊已給付7251萬8000元，上訴人溢領工程款919萬760元，
    為不當得利。爰依民法第179條、第254條、第260條、第502
    條第1項規定及系爭契約第9條約定，請求上訴人返還溢領工
    程款919萬760元及給付逾期違約金828萬元等語。於原審反
    訴求為判命：上訴人應給付被上訴人1747萬760元，及自收
    受反訴狀繕本送達翌日起至清償日止，按年息5%計算之利息
    ；並願供擔保請准宣告假執行。
三、原審就本訴部分，為上訴人敗訴之判決；反訴部分，判命上
    訴人應給付被上訴人792萬9000元（即上訴人應給付被上訴
    人違約金828萬元、償還代繳9000元罰款，與被上訴人短付
    上訴人之工程款36萬元互為抵銷後所得），及自105年5月26
    日起至清償日止，按年息5%計算之利息；另駁回被上訴人其
    餘之訴。被上訴人就其反訴敗訴部分即返還溢領工程款部分
    ，並未聲明不服，亦未再以該部分主張抵銷（見本院卷五第
    91、92頁），不在本院審理範圍。上訴人就其敗訴部分，提
    起上訴，上訴聲明：本訴部分：㈠原判決廢棄。㈡上開廢棄部
    分，被上訴人應給付上訴人2471萬4779元，其中558萬元自
    起訴狀繕本送達翌日起，其餘自擴張聲明狀繕本送達翌日起
    至清償日止，按年息5%計算之利息。㈢願供擔保請准宣告假
    執行。反訴部分：㈠原判決不利於上訴人部分廢棄。㈡上開廢
    棄部分，被上訴人於第一審之反訴及假執行之聲請均駁回。
    被上訴人答辯聲明：上訴駁回。如受不利判決，願供擔保請
    准宣告免為假執行。
四、本件不爭執事項（見本院卷一第153、154頁）：
　㈠上訴人以總價1億3300萬元向被上訴人承攬「○○社區○○段新建
    三層集合住宅」工程（即系爭工程），兩造於102年9月27日
    簽訂系爭契約，約定完工期限為：上訴人應於「放樣勘驗完
    成」即103年3月12日起算300日曆天即104年1月5日以前完成
    「使用執照掛件申請」，並於核准日60日曆天內完成水電接
    通及被上訴人驗收，且依付款辦法項次1-18支付款項（見原
    審卷一第7-13頁）。
 ㈡廖進雄建築師事務所於103年6月19日以廖建師字第0000000000
    號函檢附現場施工照片函知上訴人，B棟基礎工程未依圖施
    工，依建築法第39條規定應立即停工，辦理變更設計後始可
    施工，停工期間超挖部分儘速回填。並以副本送達基隆市政
    府都發處(見原審卷一第14頁）。
  ㈢基隆市政府於103年6月27日以基府都建罰貳字第0000000000
    號函知上訴人：⑴依廖進雄建築師103年6月19日廖建師字第0
    000000000號函及本府103年6月14日水土保持計畫監造紀錄
    辦理。⑵系爭工程基地內B區建物基礎版未依建照圖說施工（
    基礎版高程超限開挖約2公尺深）及未經報驗即先行施工為
    由，業已違反建築法第39條、56條規定，除依建築法第87條
    規定懲處外，另基於公共安全考量，應依建築法第58條規定
    ，於勘驗時請違規承造人就未依規申報勘驗之樓層，提出專
    業公會出具之安全鑑定報告書及結構強度證明文件，本建案
    B棟建物工地應於本府文到日起即刻停工，並俟安全鑑定報
    告書合格及變更設計程序完成後，再行提出復工申請補報勘
    驗，停工期間超挖區域應儘速回填並施作安全措施以維公共
    安全。⑶本案B棟建物（基礎版）未依建照圖說施工及未經報
    驗即先行施工樓層計1樓層，已違反建築法第39、56條規定
    ，按建築法第87條規定每一樓層裁處承造人一百營造股份有
    限公司9000元罰鍰。並以副本通知起造人、監造人（見原審
    卷三第36-37頁）。
  ㈣系爭工程B區停工後，雙方協議系爭工程A、C區繼續施工，且
    工程款自付款辦法項次5開始，每階段之工程款被上訴人以6
    0%支付上訴人，迄至104年9月1日前，被上訴人已支付上訴
    人工程款7251萬8000元（包含付款辦法項次1至4全部金額，
    及項次5至12及14金額60%，扣除36萬元，見原審卷一第94、
    182頁）。
  ㈤被上訴人於104年7月19日以基隆愛三路郵局000號存證信函催
    告上訴人於104年8月15日前完成承攬工程（含全數承攬工程
    項目、使用執照掛件申請、水電接通及驗收等），上訴人於
    104年7月20日收受存證信函（見原審卷一第46-49頁）。
  ㈥被上訴人於104年9月1日以新北市政府郵局000號存證信函向
    上訴人表示：上訴人逾期天數比例計算進度早已落後30%以
    上，且迄未如期完工完成使用執照掛件申請，又據悉近日上
    訴人有票據跳票情事，財務狀況不佳，認上訴人無能力繼續
    施作，且前以函催上訴人限期於104年8月15日前履約，茲因
    上訴人仍未為承攬施作，迄今未完成承攬工程，而向上訴人
    表示解除兩造間承攬工程合約（僅就未完成工程部分）等語
    ，上訴人於104年9月2日收受該存證信函（見原審卷一第50-
    56頁）。被上訴人自承上開383號存證信函所為解除契約之
    真意，實為契約向後失其效力之終止之意（見本院卷五第94
    頁）。
  ㈦被上訴人於103年7月13日委由戴雄賜建築師事務所就系爭工
    程之工程現況鑑定，主要為調查基地施工現況及未完工之調
    查鑑定，戴雄賜建築師於104年7月15日、同年月18日及同年
    月24日會勘後，於104年8月製作「基地現場鑑定報告書」(
    見原審卷二第33-173頁） 。
五、上訴人主張伊已完成系爭工程付款辦法項次1至14階段，被
    上訴人短付、未付工程款計36萬元、558萬元；又被上訴人
    於變更設計前要求伊先行超挖B區地下室，致伊支出追加工
    程款1764萬5639元，後遭被上訴人違法解約受有損害112萬9
    140元，爰依系爭契約、民法承攬及不完全給付之規定，請
    求被上訴人給付2471萬4779元等語，被上訴人對於應給付上
    訴人36萬元工程款，並不爭執（見本院卷五第90頁），惟就
    其餘部分以前詞置辯，並於原審提起反訴，主張上訴人應給
    付伊逾期違約金828萬元及償還伊代繳9000元罰款，先於本
    訴主張抵銷，抵銷後之餘額於反訴請求。則本件應審酌之爭
    點為：㈠上訴人於變更設計前先行超挖B區地下室是否係受被
    上訴人指示？㈡被上訴人於104年9月1日以存證信函向上訴人
    表示解除（實為終止）系爭契約，有無理由？㈢上訴人得否
    依系爭契約請求被上訴人給付系爭契約付款辦法第13期工程
    款558萬元？㈣上訴人得否依系爭契約第24條第1項約定請求
    被上訴人給付開挖B區地下室所生追加工程款1764萬5639元
    ？其此部分請求是否已罹於時效？㈤上訴人得否依民法第227
    條規定請求所受損害112萬9140元？㈥被上訴人對上訴人有無
    違約金債權？得否以其對上訴人之違約金債權及上訴人不爭
    執之代繳罰款9000元，與上訴人本訴之請求互為抵銷，並就
    抵銷餘額以反訴請求？
六、上訴人於變更設計前先行超挖B區地下室是否係受被上訴人
    指示？
　㈠上訴人主張：系爭工程施工範圍共分為A、B、C三區，原設計
    每區的一樓都是作為停車空間使用；而B區共6棟建物，每棟
    建物都是各自獨立沒有共同使用部分，也完全沒有地下室的
    設計；然被上訴人早即規劃將B區1樓停車空間變更為室内生
    活空間，另從B區右側（即台電配電場預留地與滯洪沉沙池
    預留位置中間）偷挖一個地下室連貫整個B區6棟建物，作為
    B區地下停車場使用，故被上訴人在製作銷售中心之社區模
    型以及廣告DM時，就已將1樓作為室内生活空間，並製作地
    下室出入口，作為銷售時向消費者介紹之用等語，業據其提
    出系爭建案銷售中心社區模型及廣告DM為證（見原審卷三第
    162-164頁）。向被上訴人購買B區預售屋之證人林香芸亦於
    本院證稱：伊於102年10月向被上訴人負責人陳天賜購買B區
    編號6房屋，B區全部是獨棟別墅，地下室有停車位伊才會購
    買，建商還有給伊一張平面示意圖，房屋有地下室且車子停
    在地下室，陳天賜跟伊說開車到地下室坐電梯就可直達家裡
    ，沒有跟伊說若車子要停在地下室需要向市政府聲請變更，
    當初簽訂之買賣契約記載1樓規劃為停車使用，被上訴人說
    只是預定契約，到時候會再簽立正式合約，後來又突然寄發
    通知單告知伊地下室要多支付385萬元等語（見本院卷一第3
    70-373頁）；證人邱冠綸證稱：伊於102年10月與被上訴人
    簽約購買B區編號5房屋，銷售人員告知伊停車位在房屋地下
    室，社區分A、B、C三區，僅B區有地下室，契約附件平面圖
    右下角標示「車道（綠地下面）」，表示為地下停車場，現
    場銷售DM中伊房屋前面為拱門還有樓梯，若車子停在1樓，
    不知道要停在何處等語（見本院卷一第375-378頁）；證人
    吳清萍亦證稱：伊於102年12月8日與被上訴人簽約購買B區
    房屋，當初購買時建商有說有停車位，在地下室，房屋為預
    售屋，僅有看到模型，銷售人員解釋車位在地下室，一樓規
    劃為類似庭院花園，因為比較高，且有柵欄圍住，無法停車
    ，買賣契約雖記載1樓規劃為停車使用，陳天賜說是預定的
    ，以後會有正式契約；伊購屋時有找設計公司規劃，建商有
    提供平面圖電子檔供伊設計師規劃地下室的配電及儲藏室等
    語（見本院卷一第352頁）。依證人林香芸提出被上訴人設
    置於銷售中心之現場模型及廣告DM，確可見地下室車道入口
    （見本院卷一第403、533頁），上開證人提出之房地預定買
    賣契約書附件五「建造執照暨核准之房屋平面圖影本乙份」
    右下方亦確有標示「車道（綠地下面）」，介於「台電配電
    場預留地」與「滯洪沉砂池」之間（見本院卷一第433、527
    、561頁），附件六「建築設備」亦有「車庫：採輕質鋁合
    金捲門，並附有遙控器」之記載（見本院卷一第435、529頁
    ），且依上開廣告DM及模型並未見B區房屋1樓有規劃車庫之
    情形（見本院卷一第533頁、原審卷第163頁），足見被上訴
    人於102年間銷售B區房屋時確有向買方宣稱B區地下室規劃
    有停車位。
　㈡被上訴人雖自承就系爭工程B區有變更設計，增設地下室之計
    畫，惟辯稱並無指示上訴人在未經基隆市政府許可辦理變更
    設計前即先行施作B區開挖地下室云云，然被上訴人實際取
    得基隆市政府核准B區地下室變更設計之時間為105年3月21
    日，有第1次變更設計建照在卷可稽（見本院卷一第347頁）
    ，而依前揭購買B區房屋之證人提出之房地預定買賣契約書
    第11條約定，被上訴人應於104年6月10日前完成主建物、附
    屬建物及使用執照所定之必要措施，並取得使用執照（見本
    院卷一第413、507、541頁），堪認被上訴人如指示上訴人
    於變更設計核准後始能施作B區地下室，顯難於買賣契約期
    限內完成B區建築。又依兩造所訂系爭契約付款辦法，項次1
    「開工及工地圍籬完成付款2.5%」、項次2「排樁機械設施
    及鋼筋進場完成付款2.5%」、項次3「基樁、排樁、擋土牆
    完成付款10%」等基礎工程之後，項次4為「B戶車庫RC體完
    成付款5%」（見原審卷一第13頁），而依前所述，系爭工程
    B區一樓並無車庫規劃，上開「B戶車庫RC體」顯係指B區地
    下室車庫RC體，更可見「B戶車庫RC體完成」係兩造約定工
    序在前之工程。
　㈢再上訴人主張：兩造於102年9月27日簽約後，陸續開始以電
    子郵件討論工作施作內容，廖進雄建築師僱用之工程師鄭夏
    勇於102年11月11日寄發之「○○街圖面-結構-地下室」郵件
    ，即檢附「地下一層基礎結構平面圖」，於102年11月14日
    寄發之「○○街地下一層B棟示意圖-陳祐辰主任」之郵件，亦
    檢附「○○街地下一層立面圖」；又102年12月2日，伊發函被
    上訴人，告知系爭工程實地排樁施作後發現基地基礎岩盤與
    鑽探報告不符，需補強排樁深度，嗣被上訴人於「A棟70CM
    排樁深度與B棟地下室剖面示意圖」用印簽認 （陳鴻億代）
    ，註明「經本公司同意施作」之字句；被上訴人固定每週與
    上訴人開會，於103年5月27日會議中指示伊「B區地下室先
    趕出來，繼而做沉沙池」（如前所述，沉沙池在地下室入口
    旁邊），於103年6月10日指示「B 區地下室樓梯改另一背面
    ，1F廁所變半套」、「B區地下室車庫地排，水龍頭放在電
    梯前，另樓梯放預留筋」；另伊於103年2月7日與臺灣三菱
    電梯股份有限公司簽訂訂購「停止樓數：4停」、「停止樓
    名：1-3，R」，「貨品規格：CPX-3,2BC，P6-2S-45M/MIN-5
    S/0(B1-3，R)*6SETS (中菱牌）」之電梯6部，與系爭工程B
    區所欲建造之6棟地下1層、地上3層建築物相符等情，業據
    其提出電子郵件及地下一層基礎結構平面圖、地下一層立面
    圖、上訴人102年12月2日函及「A棟70CM排樁深度與B棟地下
    室剖面示意圖」、兩造103年5月27日、同年6月10日會議記
    錄、電梯設備買賣合約及電梯規格表等件為證（見本院卷一
    第67-82頁、原審卷三第18、19頁、本院卷一第83-94頁），
    證人鄭夏勇於本院審理時亦證稱：兩造可能以為地下室變更
    會核准，就先超挖，被上訴人應該知道上訴人有超挖，因被
    上訴人每天都有人在現場，伊有看過被上訴人的人員在巡邏
    等語（見本院卷二第76頁），更足見被上訴人於變更設計前
    即提供B區地下室平面圖、立面圖、地下室剖面圖予上訴人
    ，並每日派員巡邏現場，於兩造會議中更明確指示上訴人先
    完成B區地下室及相關地下室工程施作方式，且上訴人採購
    之中菱牌、6人份電梯，復與被上訴人與預售屋買方約定之
    電梯規格相符（見本院卷一第437、531頁），如非受被上訴
    人明確指示施作B區地下室，上訴人豈會先行締約採購「停
    止樓數：4停」、「停止樓名：1-3，R」之電梯，並逕行施
    作B區地下室。另基隆市政府於105年7月27日、105年12月27
    日亦發函予被上訴人表示「貴公司在旨揭建造執照變更設計
    未辦理完成前且無B戶車庫（地下一層）圖說之狀況下同意
    原承造人擅自施工及支付工程款，今推說全權委託原承造人
    承造施工，無法得知土石方流向顯與事實不符… 」、「本案
    遠規開挖地下室乙案 ，經查為起造人指示原承造人違規施
    工…」等語（見本院卷二第239、243頁），可知基隆市政府
    經調查後亦認係被上訴人指示上訴人先行超挖地下室，被上
    訴人空言否認有指示上訴人於變更設計前先行超挖B區地下
    室云云，與上開事證不符，亦與常情有違，顯無足採。
七、被上訴人於104年9月1日以存證信函向上訴人表示解除（實
    為終止）系爭契約，有無理由？
　㈠按契約經解除者，溯及訂約時失其效力，與自始未訂契約同
    。此與契約之終止，僅使契約嗣後失其效力者迥異。查系爭
    契約第19條第2項第1款雖約定上訴人逾規定期限尚未開工，
    或開工後工程進度遲緩進度落後達30%以上，被上訴人認為
    不能依期完工時，得隨時「解除」本合約（見原審卷一第9
    頁）。然被上訴人於104年9月1日寄發予上訴人之383號存證
    信函說明二、四表示：「本公司前業經函催貴公司限期於10
    4年8月15日前履約，茲因貴公司接函後仍未為承攬工程之施
    作，迄今亦未完成承攬工程，為此爰以此函解除本公司與貴
    公司間上開承攬工程合約（僅就未完成工程部分）…」、「
    爰以本函對貴公司為上開解除契約（未完成工程部分）之意
    思表示…」等語（見原審卷一第53、55頁），亦一再重申「
    解除契約（未完成部分）」，顯見被上訴人並無使系爭契約
    溯及訂約時失其效力，而係終止契約之意甚明，被上訴人於
    本院亦自承上開存證信函所為解除契約之真意，實為契約向
    後失其效力之終止之意（見本院卷五第94頁），並為上訴人
    所不爭執。
　㈡再依系爭工程契約第19條第2項約定，上訴人應於「放樣勘驗
    完成」之日，即103年3月12日起算300日曆天，即於104年1
    月5日以前完成「使用執照掛件申請」，並於核准日60日曆
    天內完成水電接通及被上訴人驗收（見原審卷一第7頁）；
    而系爭工程於B區部分遭基隆市政府勒令停工後，兩造協議
    系爭工程A、C區部分繼續施工，然上訴人自104年7月9日起
    停止施作，經被上訴人於104年7月19日以存證信函函催上訴
    人於104年8月15日前完成系爭工程，上訴人仍未續行施作，
    被上訴人乃於104年9月1日以存證信函向上訴人解除（實為
    終止）契約等情，為兩造所不爭執。依被上訴人提出上訴人
    停工時之照片（見原審卷一第58-81頁、本院卷五第91頁）
    ，A、C區建築物外圍仍有鷹架，工程進度顯未達系爭工程A
    、C區使用執照掛件申請之進度，則被上訴人抗辯自104年1
    月6日起至上訴人收受上開終止契約存證信函之104年9月2日
    止，上訴人共計逾期240日，固非無據。然衡諸系爭契約第4
    條約定：「本工程以建造執照與圖面為標準」（見本院卷一
    第7頁），上訴人主張系爭工程總價1億3300萬元並不包含B
    區地下室工程部分，因兩造簽約之初係以建築執照之設計圖
    說作為估價之基礎，當時無法就超挖之地下室工程款加以計
    算，「B戶車庫RC體完成付款5%」（665萬元）係以該工項施
    作完成作為原承包金額付款之條件，並非指追加工程金額等
    語（見本院卷一第149-151頁），被上訴人對此亦未爭執，
    陳稱：「B戶車庫RC體完成付款」係指上訴人完成RC擋土牆
    就請款，上訴人請款也是如此等語（見本院卷一第152頁）
    ，堪認系爭契約約定「放樣勘驗完成之日起算300日曆天前
    完成使用執照掛件申請」之工期應係指施作建造執照範圍內
    工程之時間，而不包含B區地下室部分，則被上訴人指示上
    訴人超挖B區地下室之工期，自應自上開工程期限中扣除。
    而依上訴人提出之時序表，可見上訴人於103年1月17日完成
    系爭契約付款辦法第3期「基樁、排樁、擋土牆」後，開始
    施作第4期「B戶車庫RC體」工程，亦有施作A、C區部分，被
    上訴人對此並未爭執（見本院卷一第143、188、189頁），
    堪認自工程期限起算日即放樣勘驗完成之103年3月12日起，
    至廖進雄建築師於103年6月19日發函要求上訴人停工之日止
    （見原審卷第14頁），共計100日期間，上訴人同時施作B區
    地下室及A、C區部分。參酌兩造均不爭執B區之工程佔全部
    工程之40%，則上訴人施作B區地下室部分應按比例以40日計
    算（100日×40%=40日），其逾期240日扣除40日後，A、C區
    仍逾期200日，佔契約約定工期300日之2/3，被上訴人陳稱
    ：上訴人開工後工程進度遲緩，進度落後達30%以上，伊認
    為不能依期完工，而依系爭契約第19條第2項第1款約定解除
    （實為終止）系爭契約等語，尚屬有據。
　㈢雖上訴人陳稱：依會議記錄可知，被上訴人於104年1月間根
    本還未提出水電配置圖，被上訴人在開會時亦未認為本件工
    程有遲延一事，而要求上訴人負責云云，並提出104年1月20
    日、同年月27日會議記錄為證（見原審卷第20、21頁），然
    依上訴人所提出之103年12月16日、同年月23日、104年1月6
    日、同年月16日會議記錄，係記載「業主無B區水電配置圖
    」（見原審卷第166-169頁），並稱：因被上訴人早已決定
    要超挖地下室，因此相關水電配線都要拉到地下室，而原來
    的水電管線配置並無地下室部分，所以兩造開會時，伊才會
    一直要求被上訴人提出新的水電配置圖等語（見原審卷三第
    132頁），足見上訴人所指被上訴人於104年1月間尚未提出
    之水電配置圖係當時已停工之B區部分，尚難認與A、C區之
    遲延有關。
　㈣又上訴人陳稱：因被上訴人超挖地下室，被上訴人申請變更
    設計，連同水土保持計畫都需變更設計，斷無可能在完成A
    、C區工程後即申請部分使用執照云云。然上訴人停工時，A
    、C區建築物外圍仍有鷹架，已如前述，證人即興億公司工
    地負責人張威賢於本院亦證稱：伊與被上訴人是104年9月簽
    約，同年11月進駐，進駐時現況有A、B、C 三棟，A、C棟結
    構體完成，但内裝修尚未施作，很凌亂等語（見本院卷二第
    107頁），足見上訴人施作之工程進度顯未達A、C區完工之
    程度，並非僅待被上訴人變更設計或完成水土保持計畫即可
    掛件申請使用執照，其上開所述自無從認定為其工程遲延之
    正當理由。上訴人另陳稱：因被上訴人拒不給付付款辦法項
    次13外牆磁磚完成之工程款，伊才會於104年7月9日停工云
    云，然依被上訴人提出上訴人停工後之現場照片（見原審卷
    一第58-81頁），上訴人確未全部完成項次13之外牆磁磚工
    程，此亦為兩造所不爭執（見本院卷五第91頁），則上訴人
    既未完成該項次工程，其主張因同時履行抗辯而停工，自難
    認為有理由，亦不得據為其逾期完工之正當理由。
　㈤綜上所述，上訴人逾期200日，被上訴人以上訴人工程進度遲
    緩，進度落後達30%以上，不能依期完工，而依系爭契約第1
    9條第2項第1款約定終止系爭契約，為有理由；則系爭契約
    於上訴人104年9月2日收受被上訴人終止契約之存證信函時
    即發生終止之效力。
八、上訴人得否依系爭契約請求被上訴人給付系爭契約付款辦法
    第13期工程款558萬元？
  ㈠上訴人主張：伊於系爭工程契約終止前，已完成付款辦法項
    次1-14項目，得依付款辦法及兩造協議請求付款辦法項次1
    至4項目工程款全額、項次5至14項目工程款60%，計為7845
    萬8000元，惟被上訴人除付款辦法項次13工程款之60%即558
    萬元未支付外，其餘應付之工程款亦僅給付7251萬8000元，
    尚短付36萬元，依系爭契約請求被上訴人給付積欠之工程款
    等語，被上訴人不爭執短付36萬元（見本院卷五第90頁），
    惟否認應給付付款辦法項次13工程款之60%即558萬元，並以
    前詞置辯。
  ㈡按工作已完成之部分，於定作人為有用者，定作人有受領及
    給付相當報酬之義務，民法第512條第2項定有明文。又按終
    止之契約，僅使契約自終止之時起，嗣後歸於消滅，承攬契
    約在終止以前，承攬人業已完成之工作，苟具備一定之經濟
    上效用，可達訂約意旨所欲達成之目的者，定作人就其受領
    之工作，有給付相當報酬之義務，此觀民法第512條第2項規
    定自明（最高法院90年度台上字第664號判決意旨參照）。
    又所謂總價承包之承攬契約，係承攬廠商於承攬工程前須就
    整個工程之施作細節如施作地點、施作項目、施作材料、完
    工期限等評估後，核算包括工料成本及考量施作期間可能影
    響成本之各項因素，以決定可能之成本及利潤，始向定作人
    報價及投標，並經定作人認可或決標後成立承攬契約。定作
    人及承攬廠商間採取總價承攬性質之契約，係避免工程施工
    過程中因施作數量、施作項目容易發生爭執，致使雙方計算
    報酬不易，而約定承攬廠商以一固定金額履行所有契約工作
    。
  ㈢查系爭契約第5條工程總價約定為1億3300萬元，第7條工程變
    更約定：「一、甲方（即被上訴人）對本工程如有變更及增
    減工程數量時，乙方（即上訴人）於接到通知後，應即依變
    更後的新計劃辦理。對於增減數量雙方參照本承攬契約所定
    單價增減之，如有新增工程項目時，得由雙方協議合理單價
    計價。…」，第8條付款辦法約定：「一、乙方應於每階段施
    工完成後將請款單送予甲方審核，經簽章確認無誤後，五個
    工作日放款。二、乙方應依工程進度檢附工程請款單、照片
    及發票向甲方申請估驗請款，經甲方人員驗收無誤後，核 
    付工程款。…」（見原審卷一第7頁）。兩造均不爭執系爭工
    程為總價承攬契約（見本院卷五第93頁），及系爭工程款依
    付款辦法分為18個階段付款（見原審卷一第13頁），則依上
    開約定及總價承攬契約之精神，系爭契約範圍內之工程（依
    契約第4條約定即建築執照範圍內之工程），兩造應按系爭
    契約付款辦法，依完成之階段分期請領款項及付款，僅於工
    程變更時，雙方才會依增減數量參照系爭契約所定單價核實
    計算變更追加之工程款。
  ㈣又系爭契約第19條第2項僅約定：「乙方有下列情事時，甲方
    得隨時解除（應為終止）本合約，甲方因此所受之一切損失
    ，乙方應負賠償之全責…當合約解除時，乙方應隨即停工負
    責遣散工人並到場點交料、具、設備交由甲方使用。」並未
    就契約終止後，上訴人已完成之工程及已進場之材料應如何
    計價作任何約定，則依終止契約之效力僅使契約向後失效，
    被上訴人就上訴人已施作完成部分，仍有支付報酬之義務。
    且付款辦法中記載各階段項目「完成」後給付若干比例工程
    款，應係就上訴人分期工程款債權之行使約定以該項目工程
    完成之事實為各期工程款清償之「期限」，而非以「完成」
    為請款之「條件」，若工程完成之事實到來已確定不發生，
    應認其期限已屆至。系爭工程B區停工後，兩造協議A、C區
    繼續施工，並依付款辦法項次5-14項目所載工程款付款60% 
    ，而被上訴人除拒絕給付付款辦法項次13之工程款外，並不
    否認已依上開付款辦法及兩造協議付款至付款辦法項次14項
    目共計7251萬8000元（見原審卷一第182頁付款明細），並
    應給付短付之36萬元，雖其否認上訴人得請求項次13「外牆
    磁磚完成」工程款930萬元之60%即558萬元部分，然依被上
    訴人提出上訴人停工後之系爭工程現場照片（見原審卷一第
    58-81頁），上訴人確實已施作部分外牆磁磚，僅未全部施
    作完畢，此亦為兩造所不爭執（見本院卷五第91頁），嗣因
    系爭契約已於104年9月2日經被上訴人終止，上訴人已無法
    完成該項目工程，應認該階段工程款之付款期限已屆至，則
    上訴人請求被上訴人給付已完成部分之工程款，即屬有據；
    被上訴人辯稱上訴人未完成該階段工程即不得請領該期全部
    工程款云云，並不可採。
  ㈤又被上訴人主張外牆磁磚工程包含「外牆1：3水泥粉刷面貼
    山型磚」數量500M²、「外牆施作桃花紅花崗岩」數量1式、
    「外牆 1：3水泥粉刷面抿石子」數量1200M²、「外牆屋頂
    斜面1:3水泥+ 防水彈泥＋面舖鋼板瓦」數量315M²、「外牆1
    ：3水泥粉刷面貼平磚」數量1120M²等項目，核與工程標單
    所載相符（見原審卷一第41頁）；而上開項目均為A、B、C
    三區合併計算，故依兩造協議，A、C區應完成上開所約定全
    部數量之60%。然系爭契約並未約定契約終止後，各項次工
    程應如何計算其完成之比例，則類推適用民事訴訟法第222
    條第2項規定，應由本院審酌一切情況，依所得心證定其數
    額。本院衡諸被上訴人製作之溢領金額計算表，其就「外牆
    1：3水泥粉刷面貼山型磚」、「外牆施作桃花紅花崗岩」、
    「外牆屋頂斜面1:3水泥+ 防水彈泥＋面舖鋼板瓦」均認定A
    、C區全部完成（即完成全部數量之60%），另「外牆1：3水
    泥粉刷面抿石子」、「外牆1：3水泥粉刷面貼平磚」則認定
    A區已完成，C3未完成，完成全部數量之50%，以A、C區計算
    即完成83%（50%/60%=83%)（見原審卷一第131頁）；依被上
    訴人所提出上訴人停工後現場照片（見原審卷一第58-81頁
    ），亦可見上訴人確已完成大部分之磁磚鋪設，則依被上訴
    人前開溢領金額計算表，系爭契約付款辦法項次13「外牆磁
    磚」A、C區之完成比例，應以所含各項目工程之平均完成比
    例計算之，即為93%〈（100%+100%+100%+83%+83%)/5=93
　　%〉。至被上訴人嗣雖另提出其於104年7月13日自行委託第三
    人戴雄賜建築師鑑定之鑑定報告書，陳稱：上訴人就A、C區
    外牆山型磚、平磚已完成683.75M²，完成率為63.3%；就A、
    C區外牆水泥粉刷抿石子，已完成345M²，完成率為43.1%；
    就A、C區屋頂斜面1：3水泥+防水彈泥+面舖鋼板瓦，均無施
    作，完成率為0%，平均總完成比例為35.36%云云（見原審卷
    二第201頁背面、206頁）。然被上訴人於104年7月13日自行
    委由戴雄賜建築師就上訴人已完成之工程部分予以鑑定，並
    未通知上訴人會同勘驗，上訴人否認該鑑定結果（見原審卷
    二第9-21頁），且該鑑定報告書僅表示「外牆山型磚、平磚
    」及「外牆水泥粉刷抿石子」未完成（見原審卷一第168頁
    ），並未表示其餘外牆施工項目未完成，被上訴人上開計算
    方式自難逕予採認。從而，上訴人就項次13階段所得請領之
    工程款應為518萬9400元（5,580,000×93%＝5,189,400），其
    逾此部分之請求，則屬無據，不應准許。
九、上訴人得否依系爭契約第24條第1項約定請求被上訴人給付
    開挖B區地下室所生追加工程款1764萬5639元？其此部分請
    求是否已罹於時效？　
　㈠系爭契約第24條第1項約定：「甲方於接受乙方所提出須變 
    更之事項即請求乙方先行施作與供應，其後未依原通知辦 
    理契約變更或僅部分辦理者應補償乙方所增加之必要費用」
     （見原審卷一第10頁）。承前所述，系爭工程為總價承包
    之承攬契約，系爭契約範圍內之工程，兩造應按系爭契約付
    款辦法，依完成之階段分期請領款項及付款，若定作人即被
    上訴人於契約範圍外，再有變更或追加工程範圍，即應依系
    爭契約所定之變更追加工程之條款，定其報酬。又被上訴人
    指示上訴人先行超挖B區地下室不在系爭契約工程範圍內，
    亦如前述，且被上訴人並未通知上訴人辦理契約變更，上訴
    人主張依系爭契約第24條第1項約定，被上訴人應補貼伊開
    挖B區地下室所增加之必要費用等語，自屬有據。
　㈡上訴人主張系爭工程進行中，伊應被上訴人要求超挖B區地下
    室，致生B區地下室2次開挖及回填之追加工程款，除負擔之
    工資、機具等施作成本376萬7769元外，另委請協力廠商施
    作而支出346萬1231元；又因應開挖B區地下室之要求，必須
    增加L型擋土牆、基樁工程的深度和數量及結構體工程，依
    系爭工程契約之單價計算，分別增加94萬7019元及862萬935
    1元之工程款，以上共計1680萬5370元，加計5%營業稅為176
    4萬5639元等語，雖據其提出加減帳資料整理、付款明細及
    單據為證（見原審卷二第211-217頁、卷三第136-158頁），
    然被上訴人辯稱：伊從未見過上開加減帳資料整理，應係上
    訴人於本件訴訟後所製作，無從證明與系爭工程之關連性，
    伊否認其形式上及實質上之真正等語。是本院經依上訴人之
    聲請，囑託臺北市建築師公會指派建築師就上訴人提出之追
    加工程款之工程是否屬必要項目、數量及單價是否合理為鑑
    定，鑑定人斟酌上訴人所提出之加減帳資料整理、證人張威
    賢所提出其進駐現場後所拍攝之B區地下室照片、系爭工程
    圖說及變更設計後之圖說等資料，並於鑑定過程中命上訴人
    提出各項計算式、樁的規格、深度及口徑、數量、設計圖說
    等資料，作成鑑定結果及補充說明略以：若本件乃被上訴人
    （定作人）指示上訴人（原承造人）違規開挖系爭工程B區
    地下室為真，則上訴人所施作之「L型擋土牆基礎工程」、
    「地下室附屬結構及剪力牆工程」、「B區地下室兩次施工
    」等工程項目，研判是屬開挖系爭工程B區地下室之必要項
    目（見本院卷四第407頁），至於新增之工程數量及單價是
    否合理？經檢視法院來函所附之附件資料之工程數量及單價
    ，研判有局部調整之空間；①鑑定事項「貳、L型擋土牆錨定
    式排樁擋土牆及基礎工程」其中新增之工程項目亦即「新增
    1」、「新增2」、「新增3」等項目，原計算小計總價為94
    萬7019元，本次鑑定為83萬700元；②「伍、結構體工程」其
    中新增之工程項目亦即「B區地下室附屬結構『新增E-1』～『新
    增E-11』」、「B區地下室補強剪力牆『新增E-6』～『新增E-10』
    」等項目，原計算小計總價為862萬9351元，本次鑑定調整
    為782萬2261元；③鑑定事項「拾、雜項工程」其中新增之工
    程項目，亦即B區地下室兩次回填及開挖（A）～（D）」等項
    目，因（A）首次水保技師勒令回填（103.5）與（C）水保
    技師再次勒令回填（103.6.18）兩項為「水保技師勒令回填
    」，表示施工程序有誤致遭勒令回填，依工程慣例及建築工
    程實務，屬承造人權責，不應予以加帳；其他兩項（B）與
    （D）項目，依工程慣例、附件二之照片及附件一資料判斷
    ，系爭工程若需兩次回填及開挖地下室，研判（B）與（D）
    項目是屬必要，原計算加帳小計總價為722萬9000元，本次
    鑑定經檢視後調整為171萬4000元等語（見卷外鑑定報告書
    第3-6頁，及其附件（六）工程估算明細表）。
　㈢準此，本院審酌：
　⒈依證人張威賢所提出其進駐現場後所拍攝之B區地下室照片確
    可見上訴人已施作B區地下室，並有為模板組立、鋼筋、綁
    紮及灌漿等工項之施工外觀（見本院卷四第7頁），另鑑定
    人依前述資料，本於其專業判斷，認定上訴人施作「B區地
    下室附屬結構『新增E-1』～『新增E-11』」、「B區地下室補強
    剪力牆『新增E-6』～『新增E-10』」等項目合理工程金額為782
    萬2261元，應屬可採，被上訴人未能就上訴人實際施作數量
    提出任何積極事證為佐，僅仍以其未指示上訴人施作，上訴
    人施作數量為０云云為抗辯，自非可採。
　⒉至於「L型擋土牆錨定式排樁擋土牆及基礎工程」其中新增之
    工程項目亦即「新增1：A區：H：1.5m」、「新增2：70cm加
    深」、「新增3錨樁」等項目，鑑定人固認係開挖系爭工程B
    區地下室之必要項目，然被上訴人已辯稱：鑑定報告內所附
    圖說即所憑之依據，均為原設計圖或與上訴人無關之變更設
    計後圖說，實無從認定上訴人施作之數量，且觀諸卓卿仁大
    地水土保持技師就系爭工程所製作之錨碇式排樁擋土牆展開
    圖所示，依系爭工程之圖說，系爭工程需施作「12米排樁11
    支」、「13米排樁16支」、「12米排樁17支」、「11米排樁
    14支」、「10米排椿8支」、「9米排樁5支」、「8米排樁9
    支」，且排樁底至少入岩3米，可知系爭工程之排樁每支均
    為8米以上，甚至最多為13米，且排樁底至少入岩3米，並無
    上訴人所稱「原建築圖說之工法，上訴人僅需打到地下7米
    即可符合要求」之情事等語，業據其提出與所述相符之錨碇
    式排樁檔土牆展開圖為證（見本院卷四第419頁），則依系
    爭工程原設計錨樁之長度似已慮及未來施作B區地下室所需
    ，是否確有追加「新增2：70cm加深」、「新增3錨樁」之必
    要，尚有疑問，且上開「新增1：A區：H：1.5m」項目，既
    明載「A區」，亦難認係因開挖B區地下室所增加之項目，上
    訴人就此部分增加之數量係屬原契約以外且係針對B區地下
    室所為乙節未能再進一步舉證，核諸上開鑑定報告亦未見就
    此為進一步說明，或令上訴人提出原契約圖說以外之施工圖
    以補強其所述，則上訴人請求追加「L型擋土牆錨定式排樁
    擋土牆及基礎工程」中「新增1：A區：H：1.5m」、「新增2
    ：70cm加深」、「新增3錨樁」等項目之工程款，難認有據
    。
　⒊另關於「雜項工程」新增項目部分，鑑定人雖係以上訴人施
    工程序有誤而認上訴人請求回填地下室之工程款部分不應予
    加帳，而未斟酌係被上訴人要求上訴人開挖地下室；然證人
    鄭夏勇於本院審理時證稱：市府後來因為現場已挖了地下室
    ，考慮被上訴人可能會違規使用，故同意被上訴人變更設計
    ，地下室就無須回填，後來就沒有回填等語（見本院卷一第
    80頁），證人張威賢亦證稱：伊進駐時B棟有看到許多草，
    但有挖地下室，伊當時站在A棟往下看，是山坡地，現況看
    不出來B棟地下室有挖好又有回填之情形等語（見本院卷四
    第107頁），且依上訴人所提出之回填照片（見本院卷四第1
    43頁），僅有沙包放置現場，上訴人亦自承當初挖了之後，
    有去買沙包放置掩蓋，當時被上訴人有補上訴人一些金錢等
    語（見本院卷一第251頁），尚難認上訴人確有因回填而增
    加支出，是鑑定報告書認為此部分工程款並無必要，其理由
    雖與本院認定不同，然鑑定結果仍屬正確。至其餘開挖部分
    ，既係受被上訴人指示後所為，且確有進行，是其中B、D費
    用共計171萬4000元，應屬正當。
　㈣另被上訴人辯稱：上訴人於106年1月12日方追加請求此部分
    款項，已逾103年3月12日放樣勘驗完成起算之1年時效云云
    。然民法第127條第7款規定承攬人之報酬及墊款因2年間不
    行使而消滅，並非僅1年之時效，且民法第128條前段規定，
    消滅時效，自請求權可行使時起算；上訴人於變更設計前先
    行依被上訴人之指示超挖B區地下室，惟並未進一步約定此
    部分付款時間，依民法第490條第1項規定，自應於完成時為
    給付，然B區工程於103年6月19日、同月27日分別經廖進雄
    建築師、基隆市政府勒令停工，而與被上訴人協議先行施作
    A、C區，並等待被上訴人完成變更設計再行施作B區工程，
    其後被上訴人又於104年9月2日終止契約，應認上訴人上開
    追加工程款應自104年9月2日契約終止時方開始起算，則上
    訴人於原審審理中之106年1月12日追加請求此部分工程款（
    見原審卷二第209頁），自未逾承攬人報酬請求權之2年時效
    。
　㈤綜上所述，上訴人依系爭契約第24條第1項約定請求被上訴人
    給付開挖B區地下室所生追加工程款953萬6261元（7,822,26
    1＋1,714,000＝9,536,261），加計營業稅5%後，為1001萬307
    4元，為有理由，且其請求並未罹於時效；其逾此部分之請
    求，則屬無據，不應准許。
十、上訴人得否依民法第227條規定請求所受損害112萬9140元？
　  上訴人主張：被上訴人於104年9月1日以存證信函向伊表示
    解除（實為終止）系爭工程未完成部分之契約後拒絕伊繼續
    施作，伊已不負擔給付義務，然被上訴人仍應就伊支出相關
    材料費112萬9140元負不完全給付之損害賠償責任等語，固
    據提出和解書、發票等件為證（見原審卷第24-29頁），然
    觀諸上訴人所提出之文書內容，均未記載工程名稱，亦無從
    判斷原因，難認與被上訴人所述因終止契約所受之損害有何
    關連，況上訴人係因工程進度遲延方遭被上訴人終止契約，
    自難認被上訴人應就其終止契約負不完全給付之損害賠償責
    任。
十一、被上訴人對上訴人有無違約金債權？得否以其對上訴人之
      違約金債權及上訴人不爭執之代繳罰款9000元，與上訴人
      本訴之請求互為抵銷，並就抵銷餘額以反訴請求？
　　㈠按「當事人得約定債務人於債務不履行時，應支付違約金
      。違約金，除當事人另有訂定外，視為因不履行而生損害
      之賠償總額。其約定如債務人不於適當時期或不依適當方
      法履行債務時，即須支付違約金者，債權人除得請求履行
      債務外，違約金視為因不於適當時期或不依適當方法履行
      債務所生損害之賠償總額。」民法第250條定有明文；又
      「按民法第250條就違約金之性質，區分為損害賠償預定
      性質之違約金，及懲罰性違約金，前者乃將債務不履行債
      務人應賠償之數額予以約定，亦即一旦有債務不履行情事
      發生，債權人即不待舉證證明其所受損害係因債務不履行
      所致及損害額之多寡，均得按約定違約金請求債務人支付
      ，此種違約金於債權人無損害時，不能請求。後者之違約
      金係以強制債務之履行為目的，確保債權效力所定之強制
      罰，故如債務人未依債之關係所定之債務履行時，債權人
      無論損害有無，皆得請求，且如有損害時，除懲罰性違約
      金，更得請求其他損害賠償。」（有最高法院83年台上字
      第2879號判決可照）。查，系爭契約第9條就逾期罰款之
      約定為：「逾期違約金之金額，乙方應按逾期之日曆天
      數，每日賠償甲方損失新臺幣伍萬柒仟伍佰元計算。」，
      並未約定其性質，依上開規定應屬損害賠償預定性質之違
      約金。
　　㈡次按約定之違約金額過高者，法院得減至相當之數額，為
      民法第252 條所明定，惟此規定乃係賦與法院得依兩造所
      提出之事證資料，斟酌社會經濟狀況並平衡兩造利益而為
      妥適裁量、判斷之權限，非謂法院須依職權蒐集、調查有
      關當事人約定之違約金額是否有過高之事實，而因此排除
      債務人就違約金過高之利己事實，依辯論主義所應負之主
      張及舉證責任。況違約金之約定，為當事人契約自由、私
      法自治原則之體現，雙方於訂約時，既已盱衡自己履約之
      意願、經濟能力、對方違約時自己所受損害之程度等主、
      客觀因素，本諸自由意識及平等地位自主決定，除非債務
      人主張並舉證約定之違約金額過高而顯失公平，法院得基
      於法律之規定，審酌該約定金額是否確有過高情事及應予
      如何核減至相當數額，以實現社會正義外，當事人均應同
      受該違約金約定之拘束，法院亦應予以尊重，始符契約約
      定之本旨。倘債務人於違約時，仍得任意指摘原約定之違
      約金額過高而要求核減，無異將債務人不履行契約之不利
      益歸由債權人分攤，不僅對債權人難謂為公平，抑且有礙
      交易安全及私法秩序之維護（最高法院49年台上字第807
      號判例、92年度台上字第2747號判決意旨參照）。
　　㈢經查，上訴人就系爭工程逾期200日，已如前述，依前揭契
      約約定，應按日以5萬7500元計算逾期違約金，因兩造已
      協議繼續施工之系爭工程A、C區部分之工程款係以付款辦
      法所載金額之60%計付，故違約金部分被上訴人亦以60%向
      上訴人請求，即為690萬元（200日×5萬7500元×60%＝690萬
      元），已屬公允；且衡諸被上訴人於終止契約後尚須重新
      發包，增加各種勞力、時間、費用、貸款利息之成本，並
      承受預售屋買方求償逾期違約金之風險；再審酌兩造均為
      公司法人，締約地位平等，並於盱衡自己履約能力後約定
      違約金，其請求690萬元範圍之違約金難認過高，上訴人
      請求酌減違約金，難認有理。至被上訴人逾此部分之請求
      ，則屬無據。
　　㈣又按二人互負債務，而其給付種類相同，並均屆清償期者
      ，各得以其債務，與他方之債務，互為抵銷。又抵銷應以
      意思表示向他方為之。其相互間債之關係，溯及最初得為
      抵銷時，按抵銷數額而消滅。民法第334條第1項及第335
      條第1項分別定有明文。承上所述，上訴人得依系爭契約
      請求被上訴人給付系爭契約付款辦法第13期工程款518萬9
      400元、被上訴人短給之工程款36萬元，及B區地下室追加
      工程款1001萬3074元，共計1556萬2474元（5,189,400＋36
      0,000＋10,013,074＝15,562,474），被上訴人則得向上訴
      人請求逾期違約金690萬元，上訴人亦不爭執應給付被上
      訴人代繳之罰款9000元（見本院卷五第90頁），則於被上
      訴人抵銷後（即就先到期之工程款為抵銷，再抵銷追加工
      程款），上訴人尚得請求被上訴人給付
　　　865萬3474元（15,562,474-6,900,000-9,000＝8,653,474
　　　），被上訴人已無餘額得以反訴向上訴人請求。
十二、綜上所述，上訴人依系爭契約，請求被上訴人應給付865
      萬3474元，及其民事擴張聲明狀繕本送達翌日即106年1月
      13日（見原審卷二第209頁）起至清償日止，按年息百分
      之5計算之利息，為有理由，應予准許。逾此部分之請求
      ，則屬無據，不應准許。原審就上開應予准許之部分，駁
      回上訴人之請求及該部分假執行之聲請，自有未合。上訴
      意旨指摘原判決此部分不當，求予廢棄改判，為有理由，
      爰予廢棄改判如主文第二項所示。又兩造就上訴人請求應
      予准許部分，均陳明願供擔保宣告准、免假執行，經核均
      無不合，爰分別酌定相當擔保金額准許之。另被上訴人於
      原審所為反訴請求並無理由，不應准許，原審判命上訴人
      給付792萬9000元本息，亦有未合，上訴意旨指摘原判決
      此部分不當，求予廢棄改判，亦有理由，爰由本院將原判
      決此部分廢棄，改判如主文第三項所示。至上訴人之請求
      不應准許部分，原審為其敗訴之判決及駁回其該部分假執
      行之聲請，經核於法並無不合，上訴意旨指摘原判決此部
      分不當，求予廢棄，非有理由，應予駁回。
十三、本件事證已臻明確，兩造其餘之攻擊或防禦方法及所用之
      證據，經本院斟酌後，認為均不足以影響本判決之結果，
      爰不逐一論列，附此敘明。
十四、據上論結，本件上訴為一部有理由，一部無理由，依民事
      訴訟法第449條第1項、第450條、第78條、第79條、第463
      條、第390條第2項、第392條，判決如主文。
中　　華　　民　　國　　109 　年　　11 　　月　　4  　日
                  工程法庭
                    審判長法  官  邱景芬
                          法  官  邱蓮華
                          法  官  林純如
正本係照原本作成。
如不服本判決，應於收受送達後20日內向本院提出上訴書狀，其
未表明上訴理由者，應於提出上訴後20日內向本院補提理由書狀
（均須按他造當事人之人數附繕本）上訴時應提出委任律師或具
有律師資格之人之委任狀；委任有律師資格者，另應附具律師資
格證書及釋明委任人與受任人有民事訴訟法第466 條之1第1項但
書或第2項（詳附註）所定關係之釋明文書影本。如委任律師提
起上訴者，應一併繳納上訴審裁判費。
中　　華　　民　　國　　109 　年　　11　　月　　10　　日
　　　　　　　　　　　　　書記官  陳美宜
附註：
民事訴訟法第466條之1（第1項、第2項）：
對於第二審判決上訴，上訴人應委任律師為訴訟代理人。但上訴
人或其法定代理人具有律師資格者，不在此限。
上訴人之配偶、三親等內之血親、二親等內之姻親，或上訴人為
法人、中央或地方機關時，其所屬專任人員具有律師資格並經法
院認為適當者，亦得為第三審訴訟代理人。


臺灣高等法院民事裁定
106年度建上字第58號
    主  文
原判決原本及正本主文第五項關於「由上訴人負擔百分之三十三
」之記載，應更正為「百分之六十五」。
    理  由
一、按判決如有誤寫、誤算或其他類此之顯然錯誤者，法院得隨
    時或依聲請以裁定更正之，民事訴訟法第232條第1項定有明
    文。
二、查本院前開判決原本及正本有如主文所示之顯然錯誤，應予
    更正。
三、依首開規定裁定如主文。
中　　華　　民　　國　　109 　年　　11　　月　　10　　日
                  工程法庭
                    審判長法  官  邱景芬
                          法  官  邱蓮華
                          法  官  林純如
正本係照原本作成。
如不服本裁定，應於收受送達後10日內向本院提出抗告狀，並繳納抗告費新臺幣1千元。但如對本件判決已合法上訴，則本裁定不得抗告。　　　　　　　　　　　　　　
中　　華　　民　　國　　109 　年　　11　　月　　10　　日
                          書記官  陳美宜